【裁判字號】    89,上,194
【裁判日期】    890831
【裁判案由】    損害賠償
【裁判全文】
臺灣高等法院高雄分院民事判決      八十九年度上字第一九四號
      上  訴  人  乙○○
      被  上訴人  甲○○
右當事人間損害賠償事件，上訴人對於中華民國八十九年三月二十八日臺灣高雄地方
法院八十九年訴字第一二八號第一審判決提起一部上訴，並為訴之追加，本院判決如
左：
      主      文
原判決關於駁回上訴人後開第二項之訴部分，並訴訟費用之裁判均廢棄。
被上訴人應給付上訴人新台幣柒仟元，及自八十八年八月十日起至清償日止，按週年
利率百分之五計算之利息。
追加之訴駁回。
第一、二審（含追加部分）訴訟費用由被上訴人負擔五分之四，餘由上訴人負擔。
      事      實
甲、上訴人方面：
壹、聲明：求為判決：
  一原判決廢棄。
  二被上訴人應給付上訴人新台幣（下同）一百五十八萬六千二百四十元，及自起訴
    狀繕本送達翌日起至清償日止，按週年利率百分之五計算之利息。
貳、陳述：除與原判決記載相同者，予以引用外，續稱：
  一在第一審所求償之扶養費及殯葬費估價單所列費用不請求，其請求項目改為請求
    依汽車強制責任險應得之賠償金及靈體塔靈位金斗壹罐之費用。
  二被害人陳坤炎死亡後，將其遺骨存放於靈骨塔，支出金斗罐費用七千元。
  三被上訴人未投保汽車強制責任險，使用上訴人無法領取保險金，被上訴人應就此
    負擔賠償責任。
  四被害人陳坤炎除上訴人外，尚有二位姐妹在世。上訴人位於桃園縣龍潭鄉之房屋
    並未出租，上訴人之學歷為國中畢業，現以臨時工維生。
參、證據：除引用原審立證方法外，補提台灣高雄地方法院檢察署到庭證影本乙份、
    金斗罐收據影本乙份、上訴人之戶口名簿影本乙份及陳坤炎之殘障手冊影本乙份
    。
乙、被上訴人方面：
    未於期日到場，亦未提出任何書狀陳述。
丙、本院依職權向台灣高雄地方法院檢察署調取甲○○過失玫死案全卷（含高雄地方
    法院檢察署八十六年度偵字第三三三七號、八十六年度相字第二一二號、高雄地
    方法院八十六年度交易字第三五二號卷）、及向財政部稅資料中心函查兩造之財
    產歸戶資料。
      理      由
一、被上訴人未於言詞辯論期日到場，爰依上訴人之聲請，准由其一造辯論而為判決
    。又上訴人於原審係依民法第一百八十四條第一項前段侵權行為規定，請求被上
    訴人賠償同法第一百九十二條侵害生命權之損害賠償（一百五十八萬六千二百四
    十元），於上訴後就上開訴訟標的之請求減縮為僅請求賠償殯葬費七千元，而另
    主張因被上訴人未投保強制汽車責任險，致伊未能獲保險補償，為違反保護他人
    之法律，依同條第二項，應賠償一百五十七萬九千二百四十元與伊。按民法第一
    百八十四條第二項係侵權行為之獨立構成要件，非僅係舉證責任之轉換，其與第
    一項前段、後段各別為三個侵權行為類型。上訴人除依第一項前段侵權行為規定
    請求外，再據另一獨立構成要件之侵權行為請求，即屬訴之追加。至於其依第一
    項前段請求之金額減少，只不過減縮應受判決事項而與，與訴之變更有異，合先
    明。
二、上訴人起訴主張：伊係被害人陳坤炎之胞弟，被上訴人於民國（下同）八十六年
    一月廿七日晚間十時四十分許，駕駛車號ＹＫ－七九五三自小客車，沿高雄市○
    鎮區○○路外側快車道，由西向東行駛，途經成功二路與復興路交岔路口以西一
    二０公尺處時，疏未注意車前狀況，撞及陳坤炎，致陳坤炎受傷，經送醫急救仍
    不治死亡（本院按：上訴人係於八十八年一月十九日至檢察官應訊，而知悉先前
    以無名屍處理之死者係其兄），伊為此支出喪葬費用七千元，因被上訴人未投保
    強制汽車責任保險，致上訴人無法依強制汽車責任保險法之規定領取保險金，因
    此所受損害應由被上訴人負賠償之責，爰依侵權行為規定，請求被上訴人賠償一
    百五十八萬六千二百元及法定遲延利息之損害。
三、經查，上訴人為被害人陳坤炎之胞弟，被上訴人於前開時、地駕車致陳坤炎受傷
    ，經送醫急救不治死亡之事實，業據上訴人提出戶口名簿影本（原審卷第卅七頁
    ），台灣高雄地方法院八十六年度交易字第三五三號刑事判決書各一份附卷為證
    （原審卷第四四頁），並經本院依職權調取前開過失致死刑事案全卷，審核屬實
    ，堪信為真。按汽車行駛時，駕駛人應注意車前狀況，並隨時採取必要之安全措
    施，道路交通安全規則第九十四條第三項定有明文。被上訴人於前揭時地駕車本
    應注意車前狀況，且依當時情況，亦無不能注意之情形，乃竟疏未注意車前動態
    ，以採取適當之安全措施，致撞及行人陳坤炎受創死亡，被上訴人顯有過失。陳
    坤炎之死亡與被上訴人之過失行為間有相當因果關係。
四、按因故意或過失，不法侵害他人權利者，負損害賠償責任。不法侵害他人致死者
    ，對於支出醫療及增加生活上需要之費用或殯葬費之人，亦應負損害賠償責任，
    民法第一百八十四條第一項前段、第一百九十二條第一項分別定有明文。上訴人
    為殯葬而支出裝置死者骨灰之金斗罐七千元，業據提出收據乙紙為證（本院卷四
    十頁）其請求被上訴人給付七千元之殯葬費應予准許。
五、另上訴人以因被上訴人未投保汽車強制責任險，致伊受損害一百五十七萬九千二
    百四十元乙節。按為使汽車交通事故所致之體傷、殘廢或死亡之受害人，迅速獲
    得基本保障，並維持交通安全，而制定強制汽車責任保險法，使有上開情事，加
    害人不論有無過失，在相當於該法規定之保險金額範圍內，受害人均得請求保險
    給付。在汽車所有人有向保險人投保之情形，受益人得向保險人請求給付保險金
    固無待論矣，即肇事汽車非保險汽車者，受害人或其繼承人，未能依規定向保險
    人請求給付保險金者，亦得在相當於該法規定之保險金額範圍內，向依該法第卅
    六條設置之特別基金（財團法人組織）請求補償，以保障受害人，此觀之八十五
    年十二月廿七日制定之強制汽車責任保險法第卅八條第一項第二款、第卅六條規
    定自明。故而不能因肇事汽車所有人未依強制汽車保險法投保，而認係不法侵害
    他人之權利或違反保護他人之法律，致生損害於他人。是微論依上揭說明被上訴
    人縱令有未投保強制汽車責任險之消極行為，並不構成侵權行為，上訴人執此主
    張被上訴人應負侵權行為之損害賠償責任，已非有據。且依強制汽車責任保險法
    第十條規定，強制汽車責任保險法所稱死亡給付之受益人，係指受害人之繼承人
    。查被害人陳坤炎之父母已經去世，並無配偶、子女，依民法第一千一百三十八
    條第三款規定，其繼承人為兄弟姊妹，據上訴人所陳，被害人之兄弟姐妹除上訴
    人外，尚有一個姐姐、一個妹妹（本院卷第三十頁），故前開強制汽車責任險之
    保險金應由陳坤炎之全體繼承人共同領取，非由上訴人一人單獨領取，故領取保
    險金之權利乃上訴人與其他繼承人所共有，此部分之請求對於全體繼承人有合一
    確定之必要，係屬必要共同訴訟。上訴人既未與全體繼承人一同起訴請求，亦非
    為全體繼承人之利益而為請求，其單獨為此部分之請求，核屬當事人不適格，此
    不適格並應先於前述實體要件，先受審查，自應以訴訟判決駁回之。
六、從而上訴人請求被上訴人給付殯葬費七千元及自起訴狀繕本送達翌日八十八年八
    月十日起至清償日止，按週年利率百分之五計算法定遲延利息，洵屬有據，應予
    淮許。至於殯葬費以外之請求，為當事人不適格，應予駁回。原審就上訴人之請
    求在前開七千元範圍內，為上訴人敗訴之判決，自有未洽，上訴人就此部分指摘
    原判決不當，求予廢棄改判，為有理由。另追加就不應准許部分，請求判命給付
    ，為無理由，應駁回其追加之訴。至於被上訴人苟有未依強制汽車責任保險法投
    保汽車強制責任險，被害人陳坤炎之繼承人儘得自知有請求權之日起二年間，依
    前開規定向財團法人汽車交通事故特別補償基金（財團法人）按該法第三十八條
    第一項第二款請求相當於保險金額範圍內之補償，始屬正的，併此敘明。
七、據上論結：本件一部上訴為有理由，追加之訴為無理由，依民事訴訟法第三百八
    十五條第一項、第四百五十條、第七十八條、第四百六十三條判決如主文。
中      華      民      國    八十九    年      八      月    三十一    日
                                      臺灣高等法院高雄分院民事第四庭
~B1審判長法官  王錦村
~B2法      官  林紀元
~B3法      官  許明進
右為正本係照原本作成。
如對本判決上訴，須於判決送達後二十日內向本院提出上訴狀，其未表明上訴理由者
，應於上訴後二十日內向本院提出上訴理由書（均須按他造當事人之人數附繕本）。
上訴時應提出委任律師或具有律師資格之人之委任狀，並依附註條文規定辦理。
~B法院書記官  馬蕙梅
中      華      民      國    八十九    年      九      月      一      日
附註：  民事訴訟法第四百六十六條之一：
對於第二審判決上訴，上訴人應委任律師為訴訟代理人，但上訴人或其法定代理人具
有律師資格者，不在此限。
上訴人之配偶、三親等內之血親、二親等內之姻親，或上訴人為法人、中央或地方機
關時，其所屬專任人員具有律師資格並經法院認為適當者，亦得為第三審訴訟代理人
。
第一項但書及第二項情形，應於提起上訴或委任時釋明之。
                                                                        Ａ


司法院資訊處製作；財團法人民間司法改革基金會備份。
